【裁判字號】    93,訴,3464
【裁判日期】    950119
【裁判案由】    農會法
【裁判全文】
臺北高等行政法院判決
                                     93年度訴字第03464號
                              .
原      告  雲林縣虎尾鎮農會
代  表  人  甲○○
訴訟代理人  何朝棟  律師
被      告  行政院農業委員會（承受財政部業務）
代  表  人  李金龍（主任委員）
訴訟代理人  丙○○
            乙○○
上列當事人間因農會法事件，原告不服行政院中華民國93年8月
19日院臺訴字第0930087710號訴願決定，提起行政訴訟。本院判
決如下：
    主  文
原告之訴駁回。
訴訟費用由原告負擔。
    事  實
一、事實概要：
    緣原處分機關財政部發現原告供銷部及購物中心向信用部融
    資，不僅超逾原告民國（下同）92年1月28日第14屆第3次會
    員代表大會決議限額，且上述決議及動用餘額已逾前一年度
    （91年度）信用部決算淨值60﹪，核與農會信用部業務管理
    辦法第8條規定未符，以93年1月28日台財融（3）字第
    0920057806—1號函（下稱原處分一），依行為時農會法第
    47條之5規定處原告罰鍰新臺幣（下同）600,000元。又原處
    分機關92年5月8日台財融（3）字第0923000260號函示原告
    信用部停止辦理內部融資，原告信用部仍於92年5月16日至
    92年6月30日動用內部融資，違反行為時農會法第5條第2項
    及行為時銀行法第61條之1規定，原處分機關乃以93年1月28
    日台財融（3）字第0920057806—2號函（下稱原處分二），
    依行為時銀行法第132條規定處原告罰鍰500,000元。原告不
    服，提起訴願，經遭駁回，遂提起本件行政訴訟。
二、兩造聲明：
  (一)原告聲明：
    1.訴願決定、原處分均撤銷。
    2.訴訟費用由被告負擔。
  (二)被告聲明：
    1.駁回原告之訴。
    2.訴訟費用由原告負擔。
三、兩造之主張：
  (一)原告主張之理由：
    1.原處分機關認原告因對內之供銷部融資業已超逾會員代表
      大會決議之限額，且決議限額及動用餘額已逾前一（91）
      年度決算淨值60﹪，業已違反農會信用部管理辦法第8條
      規定，並依農會法第47條之5核處原告600,000元。惟原告
       有違農會信用部管理辦法第8條規定一事，係因奉被告指
      示須增加提存呆帳準備，以致淨值減少，於90年及91年轉
      銷合計225,500,000元，以致淨值降低，而造成違規之情
      形。又原處分機關認原告於92年5月15日收受原處分機關
      之台財融（3）字第092300026號函示後，竟於同年月16日
      及同年6月9日、6月27日動用共1,451,000元予供銷部作內
      部融資，且並非用於農業產銷短期週轉所需，而係用於償
      還向農銀及合庫借款之本息，違反農會法第5條第2項及銀
      行法第60條之1之規定，故依銀行法第132條規定核處罰鍰
      500,000元。如前所述，原告係奉原處分機關指示須增加
      提存呆帳準備致淨值減少，因之信用評等貶落，而遭合庫
      及農銀要求原告之供銷部須先償還部分本金，原告實迫不
      得已。再者原告與供銷部之融資早於原處分機關來函前業
      已談定，貸款契約有其拘束力，原告自應遵循契約之約定
      ，在原處分機關來函之次日及嗣後之融資撥款，乃係為履
      行契約。
    2.原告為一農會，長期即負有配合政府政策之任務，本即不
      以營利為目的，成立供銷部亦係為配合政策以穩定及平抑
      農產品價格，避免農民之心血遭賤賣而血本無歸，或遭盤
      商哄抬造成物價波動，而農會辦理存、放款業務亦係為配
      合政策，如今政府政策突有轉變，原處分機關以要求原告
      配合，原告本應遵循配合，然原告執行之業務已有數十年
      ，其業務多有延續性，實非短時間內即可完成配合，而原
      處分機關完全不考慮原告實際狀況之困難，並用規範以營
      利為目的之金融機構的銀行法來處罰原告，難令原告甘服
      。且按原處分機關對原告處罰之依據法令，究其立法目的
      乃在保護原告農會之會員，但原處分機關對原告之處罰，
      對農會之會員來說，實則未見保護之利益，已先受處罰之
      傷害，況如原告未融資予供銷部，以利其償還合庫及農銀
      ，一旦合庫及農銀有任何保障其債權之動作，勢必直接影
      響原告之債信及營運，恐將發生經營危機，則最終之受害
      者，仍為廣大之農會會員。
    3.按行政法院於撤銷訴訟，應依職權調查證據，除本法有規
      定者外，民事訴訟法第277條之規定於本節準用之，行政
      訴訟法第133條、136條定有明文。查原處分機關台財融（
      3）字第0920057806號函：「‧‧‧說明二缺失事項一（3
      ）1.貴會信用部92年1月核貸供銷部及購物中心內部融資額
      度120,000,000元‧‧‧且上述決議及動用餘額已逾前一
      年度（91年度）信用部決算淨值60﹪（經核算結果內部融
      資限額應為85,157,000元）‧‧‧」云云，惟所謂「內部
      融資限額」應為85,157,000元，如何計算、有何依據？
    4.被告所引原告違反法令依據為90年7月17日修正之農會信
      用部業務管理辦法第8條，該條條文係指「短期借款」而
      言，本案被告並未舉證何謂「短期借款」，原告融資是否
      係屬「短期借款」，如何該當上揭條文全無述及，即遽引
      法條處罰，顯無理由。
    5.原處分機關台財融（3）字第0920057806號函：「‧‧‧
      說明三缺失事項二（二），本部於92年5月8日以‧‧‧號
      函示貴會信用部停止辦理內部融資，經查‧‧‧於92年5
      月15日收文後，仍於92年5月16日至92年6月30日准予動用
      ‧‧‧元」云云，惟原處分機關92年5月8日台財融（3 ）
      字第0923000260號函（收文者係雲林縣政府）：「‧‧‧
      說明：二、‧‧‧惟信用部仍提供其內部融資
      160,000,000元‧‧‧並請酌予限制信用部辦理下列業務
      ：‧‧‧（二）停止辦理內部融資‧‧‧但如有‧‧‧」
      ，既用「酌」字，足徵文義係指「斟酌」，尚有裁量空間
      ，而雲林縣政府於92年5月13日函轉上揭函文亦謂：「‧
      ‧‧請貴會儘速清理逾期債權，轉銷呆帳，以降低逾期放
      款比率」，並未禁止原告辦理內部融資，況原告供銷部於
      92年8月間提交融資改善及償還計畫書，由原告於92年8月
      25日函檢送雲林縣政府，雲林縣政府復於92年9月1日發文
      予原告謂：「有關貴會供銷部向信用部融資改善及償還計
      畫案，依財政部92年5月8日‧‧‧函說明第2點『‧‧‧
      但如有‧‧‧得訂定改善及償還計畫‧‧‧由縣政府於法
      令規定範圍內核准』之規定，請貴會審慎評估辦理」云云
      ，可知係授權原告辦理，綜合上揭函文，並無「禁止」之
      文句，遽被告竟於93年1月28日以原告違反銀行法第61 條
      之1規定，並依同法第132條處罰鍰，顯有違法律明文。
    6.原告信用部92年度中核貸（透支）供銷部及購物中心內部
      融資金額純係原告事業部門所經營業務需要資金用，及因
      逢年度原告供銷部對外借入款（合庫、農銀）要求增加攤
      還本金約7,500,000元，才導致供銷部內部融資預算超逾
      會員代表大會決議之限額，但實際上供銷部對外借款金額
      減少7,500,000元。
    7.原告供銷部每月收益1,880,000元扣除固定費用1,480,000
      元，實際每月盈餘40餘萬元，但該單位每月需支付對外借
      入款利息及向信用部融資利息約900,000元，故出現虧損
      情況。目前供銷部除加強拓展舊營業項目外，亦積極開拓
      新產品項目，預計未來將大幅增加收入，改善財務狀況。
      又為改善內部融資之缺失，確保穩健經營，原告會員代表
      大會已通過出售供銷部閒置土地約一千坪案。目前已經理
      事會決議將供銷部弘道段土地分割另地號435-1號，面積
      3254.62平方公尺及地上物，上網公告標售中，因該土地
      又申請地目變更，將可售得較佳價款。如該土地出售後將
      可全部改善內部融資問題。
    8.原告信用部於92年5月16日至92年6月30日動用內部融資，
      除了供銷部對外借款攤還本息及落花生冷藏組合式設備配
      合款外大都是農業產銷短期週轉金必須款用。
    9.退萬步言之，縱原告違法，被告亦可依銀行法第61之1條
      規定，予以糾正，命其限期改善，現今地方農會財政吃緊
      ，逕予罰鍰，無異對原告財務雪上加霜，顯違比例原則，
      是原告處分亦有不當。
  (二)被告主張之理由：
    1.按原告行為時農會信用部業務管理辦法第8條「農會信用
      部對農會經濟事業部門得辦理短期借款，其餘額不得超過
      前一年度農會信用部決算淨值60﹪。．．．」及農會法第
      47 條之5「農會辦理信用部業務，違反中央目的事業主管
      機關依本法授權所定命令中有關強制或禁止規定或應為一
      定行為而不為者，由中央目的事業主管機關處新臺幣
      600,000元以上3,000,000元以下罰鍰。」
    2.原告信用部因逾放比率偏高，帳列評價準備不足彌補資產
      可能遭受損失，原處分機關於91年6月4日及92年4月8日分
      別函請雲林縣政府督導該農會應於文到一個月內補足評價
      準備，此係該農會放款品質不佳，所提列呆帳準備不足彌
      補可能遭受損失，為健全其放款品質，須增加提存呆帳準
      備，以正確反映該信用部營運狀況，保障存款人權益。又
      查對於因轉銷呆帳致淨值降低，而導致內部融資超逾限額
      ，但內部融資餘額並未增加，且逐步調降之農會漁會信用
      部，原處分機關向未核處罰鍰，謹先敘明。
    3.原告92年1月28日第14屆第3次會員代表大會決議，供銷部
      及購物中心向信用部融資最高額度120,000,000元，該決
      議已逾前一年度（91年度）信用部決算淨值60﹪（經核算
      結果內部融資限額應為85,157,000元），復查92年6月30
      日其內部融資動用餘額121,179,000元，更已超逾會員代
      表大會所議決限額。原告不思淨值降低而逐步調降內部融
      資餘額，反任其持續增加，違法事證明確。所稱因淨值降
      低，致違反規定，實不足採。原告違法事證明確，所訴委
      不足採，原處分機關處以最低額罰鍰600,000元尚屬適當
      。
    4.按原告行為時農會法第5條第2項規定：「農會辦理會員金
      融事業，應設立信用部，除本法另有規定外，由中央目的
      事業主管機關依銀行法相關規定管理之．．．」、又銀行
      法第61條之1規定：「銀行違反法令、章程或有礙健全經
      營之虞時，主管機關除得與以糾正、命其限期改善外，並
      得視情節輕重為下列處分．．．二、停止銀行部分業務。
      ．．．五、其他必要之處置。．．．」及銀行法第132條
      「違反本法或本法授權所定命令中有關強制或禁止規定或
      應為一定行為而不為者，除本法另有處以罰鍰規定而應從
      其規定外，處新臺幣500,000元以上2500,000元以下罰鍰
      」。
    5.原告稱信用部與供銷部之內部融資貸款契約有其拘束力，
      被告來函之次日及嗣後融資撥款，係為履行契約。按農會
      法第2條規定，農會為一法人，另依民法第26條前段，法
      人於法令限制內，有享受權利、負擔義務之能力。惟信用
      部及供銷部均係該農會組織之內部單位，並無獨立行為人
      能力，故原告所稱辦理內部融資，二部門間訂有之契約，
      應僅視為該農會內部二單位間行政作業之文書往來。
    6.原處分機關函示原告之信用部應「停止辦理內部融資，原
      內部融資到期不得展期並應以經濟部門之財產處分或作價
      抵償，逐步收回內部融資，但如有辦理農業產銷短期週轉
      需求，得訂定改善及償還計畫，於還款財源明確下，由縣
      市政府於法令規定範圍內核准。」原告收文後，自應依主
      管機關指示，採取相關之必要措施，並逐步調降內部融資
      餘額，以為因應。惟原告仍續動用內部融資，並用以償還
      合庫及農銀之貸款。又原告辦理農業產銷短期週轉金，亦
      未依規定徵提改善及償還計畫，事先報請雲林縣政府核准
      ，而逕自行貸放，其違法事實明確。原告指稱信用部與供
      銷部內部融資之貸款契約有其拘束力，繼續動用融資撥款
      ，係為履行契約，僅係搪塞之詞，實無可採，原處分機關
      處以最低額罰鍰500,000元尚屬適當。
    7.司法院釋字第275號解釋：「人民違反法律上之義務而應
      受行政罰之行為，法律無特別規定時，雖不以出於故意為
      必要，仍須以過失為其責任條件。但應受行政罰之行為，
      僅須違反禁止規定或作為義務，而不以發生損害或危險為
      其要件者，推定為有過失，於行為人不能舉證證明自己無
      過失時，即應受處罰。」本件原告違反農會信用部業務管
      理辦法第8條、農會法第5條第2項、銀行法第61條之1及財
      政部92年5月8日台財融（3）字第0923000260號函等禁止
      規定，推定為有過失，若無法舉證證明自己無過失者，即
      應接受處罰。
    理  由
一、本件原告之代表人於訴訟繫屬中由林景堂變更為甲○○，茲
    均據其聲明承受訴訟，核無不合，應予准許。
二、按「農會辦理會員金融事業，應設立信用部，除本法另有規
    定者外，由中央目的事業主管機關依銀行法相關規定管理之
    。」「農會信用部與其分部之設立許可、廢止許可、停辦、
    復業與整頓、設備與人員設置標準、主任之專業條件、經營
    業務之範圍與其限制、內部融資規範、各項風險控制比率及
    餘裕資金之運用等事項，由中央目的事業主管機關另定辦法
    管理之。」及「農會辦理信用部業務，違反中央目的事業主
    管機關依本法授權所定命令中有關強制或禁止規定或應為一
    定行為而不為者，由中央目的事業主管機關處600,000元以
    上3,000,000元以下罰鍰」，為行為時農會法第5條第2項前
    段、第3項及第47條之5所規定。次按「本辦法依農會法第5
    條第3項規定訂定之。」「農會信用部對農會經濟事業部門
    得辦理短期借款，其餘額不得超過前一年度農會信用部決算
    淨值60﹪。」為農會信用部業務管理辦法第1條及第8條第1
    項前段所規定。又「銀行違反法令、章程或有礙健全經營之
    虞時，主管機關除得予以糾正、命其限期改善外，並得視情
    節之輕重，為下列處分：一、撤銷法定會議之決議。二、停
    止銀行部分業務。三、命令銀行解除經理人或職員之職務。
    四、解除董事、監察人職務或停止其於一定期間內執行職務
    。五、其他必要之處置。」違反本法或本法授權所定命令中
    有關強制或禁止規定或應為一定行為而不為者，除本法另有
    處以罰鍰規定而應從其規定外，處500,000元以上2500,000
    元以下罰鍰，復為行為時銀行法第61條之1第1項及第132條
    所規定。
三、本件原告92年1月28日第14屆第3次會員代表大會決議，供銷
    部及購物中心向信用部融資最高額度120,000,000元，92 年
    6月30日內部融資動用餘額121,179,000元，不僅超逾會員代
    表大會決議限額，且上述決議及動用餘額已逾前一年度（91
    年度）信用部決算淨值 (141,928,000元)60 ﹪即
    85,157,000元，與農會信用部業務管理辦法第8條規定未符
    之事實，有中央存款保險股份有限公司對原告信用部一般業
    務檢查報告及該公司94年11月16日存保中辦字第0940060188
    號函及其附件在卷 (本院卷一第102頁以下及卷二第29頁以
    下)可稽，原處分機關以原處分一仍依行為時農會法第47條
    之5規定處原告罰鍰600,000元；又原處分機關曾以92年5月8
    日以台財融（3）字第0923000260號函示原告信用部停止辦
    理內部融資，經雲林縣政府以92年5月13日92府機財金字第
    9223000350號函轉原告，原告信用部於92年5月15日收文後
    ，仍於92年5月16日至92年6月30日准予動用內部融資合計
    13,678,000元，惟動用時未徵提改善及償還計畫，並報縣政
    府核准，且於92年6月9日動用1,088,000元、92年6月27日動
    用363,000元，償還中國農民銀行或合作金庫銀行借款本息
    ，並非用於農業產銷短期週轉需求之情形，有上開報告及原
    處分機關、雲林縣政府函文影本在卷 (本院卷二第6頁至第8
    頁)可稽，原處分機關以原處分二依行為時農會法第5條第2
    項及行為時銀行法第61條之1規定，依行為時銀行法第132條
    規定處原告罰鍰500,000元，均核無不合。原告雖為如事實
    欄所載之主張，惟查：
(一)、原告信用部因逾放比率偏高，帳列評價準備不足彌補資產
      可能遭受損失，原處分機關於91年6月4日及92年4月8日分
      別函請雲林縣政府督導該農會應於文到一個月內補足評價
      準備 (見本院卷二第44頁至50頁)，此係該農會放款品質
      不佳，所提列呆帳準備不足彌補可能遭受損失，為健全其
      放款品質，須增加提存呆帳準備，以正確反映該信用部營
      運狀況，保障存款人權益。又對於因轉銷呆帳致淨值降低
      ，而導致內部融資超逾限額，但內部融資餘額並未增加，
      且逐步調降之農會漁會信用部，原處分機關未核處罰鍰，
      業經被告陳明在卷，此亦為原告所不爭執。又原告供銷部
      經營不善連年虧損，為償還中國農民銀行、合作金庫銀行
      之借款，自應積極改善供銷部之經營，不應明知原告信用
      部對供銷部內部融資餘額已超逾限額，仍准予增加對供銷
      部及購物中心等經濟事業部門之內部融資餘額，致逾期放
      款之損失風險轉嫁由信用部承擔，影響農會會員及存款人
      權益，其主張係為償還中國農民銀行及合作金庫銀行借款
      云云，並不足以免責。
(二)、原告質疑被告指原告「內部融資限額」應為85,157,000元
      ，如何計算、有何依據一節，經被告提出上開中央存款保
      險股份有限公司94年11月16日存保中辦字第0940060188號
      函及附件顯示，原告信用部91年12月31日帳列事業資金及
      公積119,881,000元，加計會員代表大會通過金融事業部
      門本期損益41,896,000元，全數提撥信用部事業基金，合
      計淨值161,777,000元，扣除上次檢查 (基準日91年10月
      31日)未提足應補提之備抵呆帳19,849,000元，其91年12
      月31日之決算淨值為141,928,000元，其60﹪即為
      85,157,000元，原告對此亦不再爭執。
(三)、銀行法第5條規定：「銀行依本法辦理授信，其期限在一
      年以內者，為短期信用；超過1年而在7年以內者，為中期
      信用；超過7年者，為長期信用。」原告自承其辦理之內
      部融資係一年以下之借款 (見言詞辯論筆錄)，原告質疑
      其內部融資是否屬於短期借款云云，並非有理。
(四)、原處分機關92年5月8日台財融（3）字第0923000260號函
      雲林縣政府：「‧‧‧說明：一、依據農會法第5條第2項
      及銀行法第61條之1辦理。二、‧‧‧惟信用部仍提供其
      內部融資160,000,000元，風險偏高，除請督導‧‧‧並
      請酌予限制信用部辦理下列業務：‧‧‧（二）停止辦理
      內部融資‧‧‧但如有‧‧‧」，據此可知，原處分機關
      係行使其農會法第5條第2項及銀行法第61條之1第1項權限
      對原告為限制，是該函所稱「請酌予限制信用部辦理下列
      業務」，是「經審酌後限制信用部辦理下列業務」之意。
      雲林縣政府於92年5月13日函轉該函文時亦要求原告「依
      財政部函示 (詳如附件)規定辦理」。原告主張該函既用
      「酌」字，文義係指「斟酌」，尚有裁量空間，而雲林縣
      政府於92年5月13日函轉上揭函文亦謂：「‧‧‧請貴會
      儘速清理逾期債權，轉銷呆帳，以降低逾期放款比率」，
      並未禁止原告辦理內部融資，雲林縣政府函文無禁止之文
      句云云，係避重就輕之詞，自不足採。
(五)、原告因內部融資超逾農會信用部業務管理辦法第8條第1項
      規定其前一年度（91年度）信用部決算淨值60﹪限額，且
      持續增加之缺失，原處分一依行為時農會法第47條之5規
      定處罰鍰600,000元，另因其違反原處分機關92年5月8日
      台財融（3）字第0923000260號函停止辦理內部融資，原
      處分二依行為時農會法第5條第2項、行為時銀行法第132
      條規定處罰鍰500,000元，兩者違法事實及違反之法令規
      定均不相同，並無一事二罰之情事。上開科罰金額均是法
      定最低額度，且原處分二是原告違反先前原處分機關對之
      依銀行法第61條之1第1項所為之禁止 (限制)處分，始依
      據農會法第5條第2項、行為時銀行法第132條科罰，原告
      主張縱其違法，被告亦可依銀行法第61條之1規定，予以
      糾正，命其限期改善，違比例原則云云，顯有誤會。
四、從而，原處分依行為時農會法第47條之5規定科處原告罰鍰
    600,000元，及依行為時銀行法第132條規定處原告罰鍰
    500,000元，並無違法，訴願決定予以維持，亦無不合。原
    告訴請撤銷，為無理由，應予駁回。
五、據上論結，本件原告之訴為無理由，爰依行政訴訟法第98條
    第3項前段，判決如主文。
中    華    民    國    95    年     1    月   19     日
                        第三庭審判長法  官 姜素娥
                                    法  官 陳國成
                                   法  官 吳東都
上為正本係照原本作成。
如不服本判決，應於送達後20日內，向本院提出上訴狀並表明上
訴理由，如於本判決宣示後送達前提起上訴者，應於判決送達後
20日內補提上訴理由書（須按他造人數附繕本）。
中    華    民    國    95    年     1    月   19     日
                                    書記官 李金釵


司法院資訊處製作；財團法人民間司法改革基金會備份。
